【裁判字號】    99,台上,188
【裁判日期】    990114
【裁判案由】    偽造文書
【裁判全文】
最高法院刑事判決              九十九年度台上字第一八八號
上  訴  人  甲○○
選任辯護人  吳瑞堯律師
上列上訴人因偽造文書案件，不服台灣高等法院台中分院中華民
國九十六年十二月十八日第二審判決（九十六年度上訴字第二六
八二號，起訴案號：台灣台中地方法院檢察署九十五年度偵緝字
第一四三０號），提起上訴，本院判決如下：
    主  文
原判決撤銷，發回台灣高等法院台中分院。
    理  由
本件原判決認定上訴人甲○○有原判決事實欄所載犯行，因而撤
銷第一審之科刑判決，改判仍依民國九十四年二月二日修正公布
、九十五年七月一日施行前（下稱修正前）刑法第五十五條之牽
連犯規定，從一重論處上訴人與陳重道共同行使偽造公文書，足
以生損害於公眾及他人罪刑，固非無見。
惟查：(一)有罪之判決書之事實欄，為判斷適用法令當否之準據，
應將法院認定該當犯罪構成要件之事實，翔記於事實欄，始足判
斷其適用法令是否正當；倘若事實欄無此記載，而理由內加以說
明，則判決理由失其依據，其判決即難認適法。本件原判決理由
欄貳一(二)說明第一審依職權調閱台灣彰化地方法院（下稱彰化地
院）九十三年度執字第一一九九號執行卷原卷，其卷內所附之投
標保證金臨時收據之繳款人為「陳嘉鎰」，與告訴人乙○○所提
出由共犯陳重道所交付之臨時收據影本上所載之繳款人為「陳重
道代乙○○」之記載，顯有未符，益徵陳重道所提示之彰化地院
臨時收據係屬偽造無訛等由（見原判決第十一頁第二行至第九行
），因認上訴人此部分所為，與陳重道共犯刑法第二百十六條、
第二百十一條之行使偽造公文書罪。然原判決僅於事實欄一(三)記
載「甲○○與陳重道……，乃共同基於偽造公文書並持以行使之
犯意聯絡，由陳重道……，以不詳方法『所偽造』，性質上屬公
文書之台灣彰化地方法院收受投標保證金臨時收據（下稱臨時收
據）一紙（其上有非屬公印文之彰化地院已代理國庫收付之收款
證明印文），並予以影印後，持該偽造臨時收據之影本至惠民醫
院，向乙○○行使」等語（見原判決第三頁第八行至第十五行）
；對於陳重道究竟如何偽造該臨時收據及所偽造之內容為何，均
未具體記載，故此部分理由之說明失其事實之依據，難謂適法。
(二)卷宗內之筆錄及其他文書可為證據者，應向被告宣讀或告以要
旨；證物應示被告，令其辨認，如係文書而被告不解其意義者，
應告以要旨，刑事訴訟法第一百六十四條、第一百六十五條第一
項定有明文。是採為判決基礎之證據資料，必須經過調查程序，
以顯出於審判庭者，始與直接審理主義相符，否則其所踐行之訴
訟程序，即有違背法令。原審論處上訴人與陳重道共犯行使偽造
公文書罪刑，係以前述偽造之彰化地院臨時收據為判決基礎，顯
見該臨時收據之真偽，為本件重要待證事項。原審雖於九十六年
十二月四日審判筆錄上記載將該臨時收據提示並告以要旨給予上
訴人辯論之機會（見原審卷第五十三頁），惟詳查全卷均無該臨
時收據之原本或影本，原審亦未曾調取相關卷證，則原審審判長
如何能提示該收據？故原審所踐行之訴訟程序，已有違誤。又究
竟系爭臨時收據係由真正收據影本變造繳款人而成？或係屬偽造
？原審未予查明，僅以繳款人與真正收據所載不符，即認係偽造
，亦有應於審判期日調查之證據而未予調查之違法。上訴意旨指
摘原判決違法，尚非全無理由，應認有發回更審之原因。又上訴
人所犯不得上訴於第三審法院之詐欺罪部分因與得上訴之行使偽
造公文書部分有刑法修正前之牽連犯關係，基於審判不可分原則
，應一併發回。
據上論結，應依刑事訴訟法第三百九十七條、第四百零一條，判
決如主文。
中    華    民    國  九十九  年    一    月  十四    日
                      最高法院刑事第十三庭
                          審判長法官  賴  忠  星
                                法官  呂  丹  玉
                                法官  吳      燦
                                法官  蔡  名  曜
                                法官  葉  麗  霞
      本件正本證明與原本無異
                                      書  記  官
中    華    民    國  九十九  年    一    月   十八   日
                                                      K

司法院資訊處製作；財團法人民間司法改革基金會備份。
